臺灣彰化地方法院民事判決　　　　　　　 94年度婚字第113號
原　　　告　辛○○
訴訟代理人　張益隆律師
被　　　告　己○○
訴訟代理人　劉惠利律師
上列當事人間確認婚姻關係不成立事件，本院於民國九十四年八
月二十五日言詞辯論終結，判決如下：
    主    文
原告之訴駁回。
訴訟費用由原告負擔。
    事    實
甲、原告方面：
  一、聲明：確認原告與被告間之婚姻關係不成立
  二、陳述：
      兩造原係夫妻，嗣於民國81年4月9日離婚，後再於同年7
      月1日辦理結婚登記。然依民法第982、988條規定，結婚
      需具備公開儀式，婚姻始有效。本件造固依戶籍法規定為
      結婚登記，然僅推定其已結婚，若有證據以資證明其未具
      公開儀式及二人以上之證人之法定結婚要件時，得推翻其
      推定。本件兩造並無舉行結婚公開儀式及二人以上之證人
      ，事實上，兩造於離婚後，仍有聯絡，因照顧子女因素，
      原告乃於81年7月1日經由癸○○陪同，至被告彰化市住處
      ，將被告接回原告住所居住而已，結婚證書上雖有記載於
      81年7月1日中午午時在住宅舉行結婚典禮，但當日並無舉
      辦結婚辦喜酒宴客等任何公開儀式，兩造亦未穿禮服，及
      無發放喜帖等，此由原告之父母及舅舅及介紹人吳啟烈可
      證，即兩造之婚姻未具備結婚成立之要件，婚姻關係確實
      不存在，致原告在私法上有侵害之危險，並得以確認判決
      予除去此不安狀態。
  三、證據：提出戶籍謄本影本、結婚證書影本為憑。及聲請訊
      問證人吳啟烈、吳阿庭、許金花、許鍚銘。
乙、被告方面：
　一、聲明：駁回原告之訴。
　二、陳述：
　　(一)按結婚應有公開儀式及二人以上之證人，固為民法第982
  　　條第1項所明定。然同法第2項規定，經依戶籍法為結婚之
    　登記者，推定其已結婚。又法律上推定事實無反證者，無
      庸舉證，民事訴訟法第281條定有明文。本件既至戶政事
      務所辦妥結婚登記之事實，有戶籍登記簿謄本及結婚證可
      稽，且為兩造所是認，原告亦自認該結婚證書為其簽認蓋
      章。兩造已依戶籍法為結婚之登記，原告就兩造未有結婚
      儀式之反證，負有舉證之責任。復按所謂公開儀式，只須
      結婚當事人舉行定式之禮儀，使不特定人得以共見共聞，
      認識其為結婚為已足，至於當時舖排穿戴為何，在非所問
      。如宴客係為表達兩造結為夫妻之意義而舉行，而此意義
      又為與宴者所瞭解，則無論有無世俗所謂拜天地、拜高堂
      等，亦不失為公開之結婚儀式，最高法院八十六年台上字
      第一四五號判決著有解釋。再所謂公開儀式，只須結婚當
　　　事人舉行定式之禮儀，使不特定人得以共見共聞，認識其
　　　為結婚為已足，當事人應行定式之禮儀，使不特定人得以
  　　共聞共見，認識其為結婚為已足。至所行之儀式，無論舊
    　俗新式，祇須依當地之習俗為之即可，並不以其舉行之地
      點，係在私人住宅抑酒樓餐廳，或在門口有無張燈結彩而
      有所區別。
    (二)原告與被告於民國81年7月1日於被告住宅（彰化市磚里磚
    　莊13號）舉辦結婚儀式，結婚當日有被告出席之親屬，除
      被告之父母外，尚有被告之胞弟丙○○及弟媳婦子○○在
      場，因兩造為第二次結婚，且距今已相當時日，就被告記
      憶所知，由原告之舅舅開車載原告之母親、原告，至被告
      之住宅參加結婚儀式，並準備牲禮祭拜袓先「公媽」，此
      部分業經證人子○○於鈞院審理時證證述：「兩造結婚時
      ，當時我還沒有與原告的弟弟結婚，但我婆婆有請我過去
      幫忙兩造第二次結婚事宜。當天原告跟他舅舅、媽媽帶牲
      禮到我婆婆家，之後我就帶他們三人一起到樓上的神明廳
      祭祖，儀式結束後就下樓宴客，吃完之後他們三人就走了
      」。由前開事實，原告與被告於81年7月1日結婚當日，雙
      方親屬、公開之結婚儀式俱全，再以兩造於結婚儀式後，
      攜結婚證書向戶政機關辦理結婚登記完成，倘如原告所陳
      述兩造之婚姻不具備結婚之要件，則結婚證書上所列之主
      婚人、證婚人、介紹人等人皆於結婚證書上簽名並蓋章，
      豈不有偽造文書之嫌!
    (三)再以兩造係第二次結婚，故拍婚紗照、著禮服等方式於第
      一次結婚時皆已為之，於第二次結婚儀式自然以簡單隆重
      為主，省略其繁文褥節，況當日雙方家長及親友均在場為
      兩造之婚姻見證，且有席開兩桌，此有參加宴客之被告親
      人即證人王佳郁、乙○○、甲○○、庚○○、壬○○、戊○○、丁○○、丙○○等人於鈞院審理時，均證述有到被
      告家中參加兩造第二次結婚之喜宴；尤以證人丁○○證述
      當日由台北趕來彰化市、證人甲○○為被告之姑姑，偕同
      被告之姑丈即證人庚○○，於百忙之中趕回參加喜宴、證
      人壬○○為被告之大姊夫亦與被告之大姐戊○○一同參加
      喜宴等情節，該宴客應有特殊意義，才會由被告之親友均
　　　百忙之中參加，亦可知兩造及兩造親友對原告及被告之結
　　　婚儀式之慎重態度。兩造之婚姻關係存在自無爭議。
　　(四)又被告之母王阮快到庭證述：「兩造第二次結婚當天，原
  　　告和他的母親、舅舅準備牲禮來我家裡祭拜公媽，當天中
　    午在家裡我們宴客二桌。原告買一套紅色衣服給我女兒並
      戴戒指，當時因為沒有帶照相機，所以沒有拍照。」；惟
      原告之母許金花竟證述：「我兒子沒有與被告舉行第二次
      結婚典禮，當天我兒子叫我幫他帶孩子，他說要去帶被告
      回家。……當天我並沒有到被告家裡。」，實為偏頗原告
      之詞，難以採信。蓋以原告要去被告娘家帶被告返回夫家
      ，難道被告就可任意與原告返回夫家？被告家長不會反對
      嗎？倘被告未與原告有第二次結婚儀式，而與離異之原告
      返回夫家同居，既無名份，亦與鄉下敦厚民情不符，婚姻
      是人生大事，況且是第二次結婚，兩造已第一次吵架而辦
      離婚，倘無結婚儀式及宴客之舉行，衡之常情，被告絕不
      可能與原告一同回夫家。
　　(五)再查原告於94年1月26日發給被告之存證信函中述及：「
      ... 本人與台端現仍屬夫妻關係... 」，可見當時原告尚
      認可兩造之婚姻關係，再以被告僅有國中畢業，依被告之
      教育程度，若無結婚之保障，斷不可能在長子（77年生）
      出生多年後，再生育次子（84年生）及參子（86年生）。
      兩造81年第二次結婚以來已有十餘年，且於第二次婚後再
      育有二子，被告為家庭完滿付出全部之心力維持，幫助原
      告之事業，未料原告於今有優渥之經濟條件，竟不負起扶
      養妻兒之責任，顯係受到外遇對象教唆，在向被告提出離
      婚未果後，再惡意欲否認兩造之婚姻關係。
  三、證據：提出戶籍謄本影本、結婚證書影本、原告發予被告
      之存證信函影本為憑。及聲請訊問證人王阮快、王佳郁、
      乙○○、甲○○、庚○○、壬○○、戊○○、丁○○、丙○○、子○○。
    理    由
一、按兩造對結婚證書、結婚登記未爭執，原告主張本件兩造未
    舉行結婚之公開儀式及二人以上之證人，就其所訴之事實，
    應負舉證之責任。
二、原告依其所訴之事實，固據原告之母許金花證稱：我兒子（
    原告）沒有與被告舉行第二次結婚典禮，我兒子說要去帶被
    告回家，時間我已經忘了等語；原告之父吳阿庭證稱：我兒
    子沒有舉行第二次結婚，他說要去辦理戶籍登記，印章是我
    交予我兒子使用的等語；再證人即原告舅許鍚銘最後到庭亦
    證稱：不知道兩造間有第二次結婚，沒有再去被告家等語。
    惟查，若兩造間無結婚之意，則於結婚證書簽印者，豈非觸
    犯偽造文書之罪！據被告舉之證人王阮快、王佳郁、乙○○
    、甲○○、庚○○、壬○○、戊○○、丁○○、丙○○、子
    ○○等人均證稱：兩造間確有第二次結婚之公開儀式及二人
    以上之證人，且所證稱宴客之地點在被告彰化市住處，原告
    和他的母親、舅舅準備牲禮來被告家裡祭拜公媽，當天中午
    在被告家裡我們宴客二桌等情節，大致相符。雖渠等證人雖
　　係被告之母、姐、姐夫、姑姑、姑丈、弟、弟媳等至親，然
 　 以本件事隔十餘年，渠等對於被告娘家宴客之目的係第二次
    結婚，陳述情節皆一致，尤以被告之姐乙○○證稱：我妹妹
    （被告）因與原告吵架而離婚，離婚後他們還住在一起，我
    認為不宜，就把我妹妹帶到台中去工作，原告到台中找到被
    告，他說要再辦結婚，所以我才讓他帶我妹妹回去等語，符
    合坊間之常情，從而，證人許鍚銘、許金花、吳阿庭之證詞
    ，尚不足採信。被告訴訟代理人僅挑剔毫宴客當時是否外燴
    、兩造有無穿禮服、離去時有無放鞭炮等無相干之細節，亦
    難謂有利於原告。
三、證人癸○○固具結稱兩造離婚後，因孩子的事要復合，原告
    請我去調解，我帶我太太田金滿及原告到被告家裏講合；結
    婚證書是我事後蓋的（介紹人欄）。然證人亦稱帶原告到被
    告家裏，與結婚證日期（81年7月1日）是否相同，表示忘記
    了，並稱只在被告家裏待了大概三十分鐘，沒有在被告家裏
    吃飯，則證人所陳述之到被告家裏日期，無從確定就是81年
    7 月1日，當然不知道被告有否舉行第二次結婚宴客儀式，
    此與被告稱宴客當時證人癸○○未在場相符，證人之證詞自
    不能推論被告未舉行宴客，尚難遽此為有利於原告之依據。
四、再原告於94年1月26日發給被告之卷附存證信函中述及：「
    ... 本人與台端現仍屬夫妻關係... 」，可見當時原告尚認
    可兩造之婚姻關係，且原告於台灣高等法院台中分院93年度
    家抗字第37號通常保護令一案中之抗告狀（93年3月9日），
    亦表明兩造係夫妻關係。則被告辯稱原告於今有優渥之經濟
    條件，向被告提出離婚未果後，再惡意欲否認兩造之婚姻關
    係，尚非無據。綜上，本件原告尚未能舉證證明兩造間確未
    舉行公開之儀式及兩造人以上之證人，原告之主張，尚無理
    由，應予駁回。
據上論結，原告之訴為無理由，依民事訴訟法第78條判決如主文
。
中　　華　　民　　國　　94　　年　　9 　　月　　7 　　日
                  家事法庭      法　官　王鏡明
以上正本係照原本作成
如對本判決上訴應於送達後10日內向本院提出上訴狀
中　　華　　民　　國　　94　　年　　9 　　月　　7 　　日
                            　　書記官　楊美芳
